行　政　法　院　判　決　　　　　　　　　　　　　八十八年度判字第四三四三號
　　原　　　告　甲○○
　　被　　　告　臺中縣警察局
右當事人間因退休補償金事件，原告不服考試院中華民國八十七年六月九日（八七）
考台訴決字第○二八號再訴願決定，提起行政訴訟，本院判決如左︰
　　主  文
原告之訴駁回。
　　事  實
緣原告原任台中縣警察局股長，其屆齡退休案前經銓部於民國（以下同）八十一年
十一月四日以八一台華特四字第○七七二三七○號函核定自八十二年二月一日退休生
效，依其任職年資三十年以上之標準，按月照在職之同職等人員月俸額百分之九十給
與月退休金在案。原告於八十六年四月九日以申請書向被告申請補發退休金其他現金
給與，經被告於八十六年四月十二日以八六中縣警人字第三六三九九號書函引據「公
教人員申請書其他現金給與補償金發給辦法」之規定，答復原告查無補發退休金之相
關法令規定，所請歉難照辦。原告不服，向台北縣政府提起訴願，經台中縣政府以銓
部為公教人員退休金其他現金給與補償金發給辦法之主管機關，乃移送銓部受理
，原告復不服銓部駁回其訴願之決定，向考試院提起再訴願，經駁回後，遂向本院
提起行政訴訟，茲摘兩造訴辯意旨如次：
原告起訴意旨略謂︰一、原告服務警察工作四十一年，在台中縣警察局退休，支俸五
○○元，奉核定2.1.退休生效，支領月退休金，在退休金證書中載明，按在職同職
等人員月俸額90計算，每半年發給一次，按當時原告月俸額內容計本俸27,770元
專業加給15,600元主管加給3,650 元警勤加給6,245 元等四項，僅以本俸加寔
物代金計算，其餘等三項均扣未發似已形成政府與人民之間之債務關係，依
上開三項庂「其他現金給與」計算自2.1.至年月日，共計個月，應補發1,
629,095 元，扣除已領之補償金307,623 元，寔應補發1,321,534 元，並自年元月
起，按已往每月扣減未發之22,946元，併入月退休金內發給。二、原告退休時之公務
員退休法第八條一項規定：「本法所稱月俸額，包括寔領本俸，及其他現金給與。及
警察人員管理條例第二十二條第一項「警察人員之俸給，分本俸、年功俸、及加給，
均以月計。第二十七條：「警察人員之加給分勤務加給、技術加給、地域加給．．．
均為中央法規標準法第五條一項規定：「人民之權利義務，應以法律定之意旨所在，
其第二項雖有「前項其他現金給與應發給之數額，由考試院會同行政院定之」，之規
定，則為中央法規標準法第六條：「應以法律規定事項，不得以命令定之」所不許，
此乃國家制定法規之原則，其有違反者，屬於當然無效，退休公務人員之月俸額，應
包括「其他現金給與，此乃憲法所指之人民重大權利，所謂「由考試院會同行政院定
之」其涵意乃在該給多少，由兩院會同制定法律，並未授權兩院逕以命令執行，涵意
甚明，今兩院擅自以命令行之，顯非合法。三、各機關受理人民聲請案件，適用法規
時，如有競合情況發生，應適用對人民最有利之法規為原則，退休法中雖有「前項金
額給與應發給之數額由考試院會同行政院定之」，並未為廢止或禁止之明示，但其僅
以本俸或年功俸為限，而其他現金給與均不計入，顯有扣故意不發之嫌。四、兩院
會銜頒布之「公教人員退休金其他現金給與補償金發給辦法及銓部訂須之「公教人
員退休金其他現金給與補償金其他現金給與補償金發放作業注意事項」均以補償退休
人員本俸或年功俸為基數計算，且分三年發給，亦自相矛盾，所謂「補償」與「
補發」相差甚大，蓋原告乃是向政府討債，向非要求施捨，「補償」、「補發」二者
混為一談，企圖傅衍塞責，顯非適當。五、綜上所述，原告畢生貢獻精力於國家社會
、服務人群，迄今上無片瓦下無立錐，年老退休金為法律明確規定，包括其他現金給
與，今竟以行政命令，變更法律，如此強詞奪理，作威作福，在今日民主社會中，寔
一大諷刺，又其所謂：「如訂定其他現金給與數額，則將涉及追溯補發及優惠存款等
問題，恐非政府財力所能負擔」又謂退休法八條二項「其他現金給與」部分，已於
年元月修正時刪除已無訂定法源之依據，更是笑話，試觀二二八事件，已是四十多年
前之歷史，竟於年初尚可制定二二八事件處理及補償條例，且每人可補償六百萬元
之鉅，其法源何來呢，如此施政，寔難令人心服，特此訴請鈞院依法言法，就事論事
，將再訴願決定、訴願決定及原處分均撤銷，法定「其他現金給與」之月退休金依法
補發百分之九十，並自八十八年元月起併入月退休金內發給等語。
被告答辯意旨略謂︰一、原告係於八十二年二月一日自本局股長命令退休，擇領月退
休金，本局依據公務人員退休法（舊制）第六條規定略以：「月退休金，除本人及眷
屬實物配給與眷屬補助費十足發給外，任職滿十五年者，按月依照在職同職等人員月
俸額百分之七十五給與，以後每增一年，加發百分之一。但以增至百分之九十為限。
」核算孫員每期月退休金並無違誤。二、原告引據舊退休法第八條規定並未明示應包
括法定職務加給、專業加給等項目，且依據司法院大法官會議釋字第二四六號解釋：
「公務人員之退休及養老，依法固有請領退休金及保險養老給付之權利，惟其給付標
準如何，乃屬立法政策事項，仍應由法律或法律授權之命令定之。公務人員退休法第
八條第二項就同條第一項所稱『其他現金給與』之退休金應發給數額，授權考試院會
同行政院定之。．．．而七十年六月十二日行政院訂頒之全國軍公教人員待遇支給辦
法第七條則對工作津貼及軍職幹部服勤加給、主管助金，不列入退休（役）、保險
俸額內計算，乃係斟酌國家財力而為者，尚未逾越立法或立法授權之裁量範圍，與憲
法並無牴觸。」故公務人員退休金其他現金給與之退休金應發給數額，在考試院與行
政院未會同訂定前，實無法據以執行且依憲法並無相違；而「公教人員退休金其他現
金給與補償金發給辦法」其訂旨在解決政府長久以來無法訂定發給其他現金給與應發
給數額之問題並作合理補償，並非補發退休金，併此明。三、綜上所述，本局於現
行法令並無補發退休金「其他現金給與」差額規定，且退休金核算方法於法有據；又
原告退休金其他現金給與補償金之發給，係依據考試院、行政院會同訂定發布之「公
教人員退休金其他現金給與與補償金發給辦法」及注意事項規定辦理，本局據以執行
，是以，原告再訴請將警察專業加給等其他現金給與併入退休金基數內函並補發差額
，實屬無理由，建請駁回等語。
　　理  由
按「為發給公教人員退休金其他現金給與補償金（以下簡稱補償金）特訂定本辦法。
」，「補償金之發給對象如下：一、公教人員於中華民國五十九年七月二日以後，八
十四年七月一日以前，具有下列情形之一者：(一)依公務人員退休法或學校教職員退休
條例辦理退休。(二)．．．(三)．．．二、．．．。」，公教人員退休金其他現金給與補
償金發給辦法第一條、第二條分別定有明文。本件原告係台中縣警察局退休人員，向
台中縣警察局申請補發公務人員退休金「其他現金給與」，經被告以八十六年四月十
二日八六中縣警人字第三六三九九號書函答復，確實無法照辦。原告不服，循序提起
行政訴訟，主張如事實欄所載。然查四十八年十一月二日修正公布之公務人員退休法
第六條、第七條及第八條分別規定：「一次退休金，以退休人員最後在職時之月俸額
、及本人實物代金為基數」；「月退休金，除本人及眷屬實物代金與眷屬補助費十足
發給外，按月照在職同職等人員月俸額百分之七十五至九十給與」；「本法所稱月俸
額，包括實領本俸及其他現金給與」。五十五年十二月三日修正發布之公務人員退休
法施行細則第十八條規定：「本法第八條所稱實領本俸及其他現金給與應依俸給法之
規定，但得依現行待遇，包括統一薪俸、生活補助費、職務加給三項併計。」且當時
退休給與係按上開但書規定，亦即按當時待遇包括「統一薪俸」、「生活補助費」、
「職務加給」三項併計發給。五十九年七月一日以後，政府為提振現職公務人員之工
作士氣，並避免退休人員給與超過現職人員待遇，是以在有限經費預算下，對待遇制
度作較大幅度之變革，即將原支之「統一薪俸」、「生活補助費」、「職務加給」合
併為「俸額」一項，並列為退休給與計支內涵，另增支「工作補助費」一項，僅對負
有實際工作之現職人員支給，故不列為退休金基數之內涵，以使現職人員之待遇能作
較大幅度之提高，並與退休人員之所得維持較為合理之差距。惟退休人員認為「工作
補助費」應屬公務人員退休法中之「其他現金給與」，而要求補發。考試院為解決實
際困難，乃提出公務人員退休法部分條文修正草案，案經立法院審議決議維持公務人
員退休法第八條條文作為第一項，另增列第二項規定：「前項其他現金給與之退休金
應發給數額，由考試院會同行政院定之。」並於六十八年一月二十四日修正公布，其
立法意旨，係將其他現金給與之退休金應發給數額，授權考試院及行政院審酌政府財
政狀況及現職人員待遇與退休人員所得合理平衡等因素加以考量訂定，並未明示應包
括法定職務加給、專業加給及地域加給等項目。而關於公務人員其他現金給與之退休
金應發給數額，考試院前於六十八年三月間曾函行政院洽商研訂，經行政院審慎研究
，基於各級政府財政負擔之考量及退休人員所得與現職人員待遇之比較已能維持相當
平衡，乃於同年五月七日函復考試院宜仍暫照現職人員之本俸及本人實物代金作為計
算退休給與之標準。惟考試院仍極重退休金內涵問題，自六十八年起復經多次函請
行政院洽商研訂，然仍基於上述理由而未訂定。七十八年二月及十一月，銓部復兩
度會同行政院人事行政局邀集財政部等有關機關開會研商，認為對於退休金數額標準
訂定與現職人員待遇如何維持合理平衡及各級政府財政負擔等問題，仍有待深入研究
，是以其他現金給與之退休金應發給數額，一直未予訂定。次查司法院大法官會議釋
字第二四六號解釋：「公務人員之退休及養老，依法固有請領退休金及保險養老給付
之權利，惟其給付標準如何，乃屬立法政策事項，仍應由法律或法律授權之命令定之
。六十八年一月二十日修正公布之公務人員退休法第八條第二項就同條第一項所稱『
其他現金給與』之退休金應發給數額，授權考試院會同行政院定之。．．．而七十年
六月十二日行政院訂頒之全國軍公教人員待遇支給辦法第七條則對工作津貼及軍職幹
部服勤加給、主管助金，不列入退休（役）、保險俸額內計算，乃係斟酌國家財力
而為者，尚未逾越立法或立法授權之裁量範圍，與憲法並無牴觸。」故公務人員退休
金其他現金給與之退休金應發給數額，在考試院與行政院未會同訂定前，實無法據以
執行。由於政府多年來未能依六十八年一月二十四日修正公布之公務人員退休法第八
條第二項規定訂定公務人員退休金其他現金給與應發給數額，且由於訂定上開應發給
之合理數額確有困難，立法院乃於八十一年十二月二十九日審議公務人員退休法部分
條文修正草案時，通過刪除該項其他現金給與規定，並作成附帶決議：「早期退休之
公務人員，由於考試院及行政院迄未依據原法第八條第二項訂定『其他現金給與』數
額，致其權益遭受嚴重傷害。本法修正通過後早期退休公務人員之權益，應由政府給
與合理補償。」銓部及行政院人事行政局等有關機關基於如訂定其他現金給與應發
給數額，則將及追溯補發及優惠存款等問題，恐非政府財力所能負擔，此一長久以
來一直無法解決之問題，將更懸宕難決，乃依據上開立法院之附帶決議，多次與財政
主計機關及退休人員代表研商合理之補償方案，嗣於八十三年十一月二十三日在行政
院人事行政局、主計處、財政部及銓部與退休人員代表協調會上，對於補償標準終
於達成初步之共識，同意按同等級現職人員本俸之相當百分比訂定補償標準，並決議
由行政院人事行政局會同有關機關精算後提出結論。案經行政院人事行政局積極協調
財政主計機關及省市政府數度會商獲致共識意見，簽奉行政院核可，決定按退休、撫
卹、資遣人員八十五年度同等級現職公務人員俸額百分之十五作為每一基數之補償金
額，再乘以退休年資應領一次退休金基數之標準計算，並分三年發給。經行政院於八
十四年七月三日以台八十四人政給二四四八八號函將上述有關公務人員退休金其他現
金給與補償標準暨其相關意見函送考試院，考試院即交由銓部據以擬具「公教人員
退休金其他現金給與補償金發給辦法草案」，商得教育部、行政院人事行政局及省市
政府同意後，報經考試院於八十四年九月十四日院會審議通過，並於八十四年十月十
七日與行政院會銜發布施行，以為發放補償金之依據，並解決政府長久以來無法訂定
發給其他現金給與應發給數額之問題。又六十八年一月二十四日修正公布之公務人員
退休法第八條規定之其他現金給與之退休金應發給數額，係授權考試院會同行政院訂
定，是以該項其他現金給與並非等同於扣除本（年功）俸後之各項法定加給總額，已
如前述。且該項規定於八十二年一月二十日經總統明令修正公布公務人員退休法時業
經刪除，並自八十四年七月一日施行，有關其他現金給與之退休金已無訂定發給之法
源依據。準此，依上開公務人員退休法辦理退休之公務人員，其退休金基數內涵及其
他現金給與補償金均未包括本（年功）俸以外之各項加給。依上所述，立法院於審議
該退休法修正草案刪除上開規定時，審酌行政機關無法訂定發給辦法補發，乃決議「
由政府給與合理補償」，考試院與行政院遂據以訂定「公教人員退休金其他現金給與
補償金發給辦法」，以為適當之補償。此項為維護退休公教人員之權益所訂定之法規
命令，係斟酌國家財力，兼顧退休人員權益所訂定，與憲法尚無違背。綜上所述，原
告所訴，尚不足採。是原告請求補發加給、警勤加給、職務加給、地域加給及專業工
作補助費等其他現金給與之退休金，被告未准所請之原處分，揆諸首揭規定及說明，
洵無違誤，一再訴願決定遞予維持，亦無不合。原告起訴意旨，難謂有理由，應予駁
回。
據上論結，本件原告之訴為無理由，爰依行政訴訟法第二十六條後段，判決如主文。
中    華    民    國     八十八      年     十二     月      三十       日
                    行 政 法 院 第 二 庭
                                審 判 長 評  事      陳  石  獅
                                         評  事      彭  鳳  至
                                         評  事      黃  合  文
                                         評  事      林  茂  權
                                         評  事      王  立  杰
右  正  本  證  明  與  原  本  無  異
                                         法院書記官  蘇  金  全
中    華    民    國     八十九      年      一      月       四        日
